【裁判字號】    97,易,1541
【裁判日期】    980626
【裁判案由】    詐欺
【裁判全文】
臺灣臺南地方法院刑事判決              97年度易字第1541號
公  訴  人  臺灣台南地方法院檢察署檢察官
被      告  丙○○
上列被告因詐欺案件，經檢察官提起公訴（96年度調偵字第957
號、97年度偵字第3943號），被告於準備程序中就犯罪事實為有
罪之陳述，本院合議庭裁定由受命法官獨任進行簡式審判程序，
判決如下：
    主  文
丙○○犯期貨交易法第一百一十二條第五款之非法經營期貨經理
事業罪，處有期徒刑壹年拾月。
    事  實
一、丙○○明知未取得主管機關之許可，不得經營期貨經理事業
    ，竟基於意圖為自己不法所有之概括犯意及非法擅自經營期
    貨經理事業之故意，假借為他人操作期貨交易可高度獲利為
    誘餌，實際上並無將所吸收之資金全數投入期貨交易之意思
    ，竟自民國（下同）95年3月間某日起，向甲○○佯稱其有
    可高度獲利之期貨操盤電腦軟體工具可代他人操作期貨買賣
    ，每月保證獲利百分之七，超過保證獲利之部分則由丙○○
    取得，甲○○投資之款項可先預扣紅利，第2個月之獲利則
    由丙○○預先開立支票供擔保或交付現金予投資人云云，致
    使甲○○信以為真，陷於錯誤，同意交付款項予丙○○代為
    操作期貨買賣，丙○○即以該等方式，連續於如附表編號1
    至4所示之匯款日期，先後向甲○○騙得如附表編號1至4所
    示之金錢，使甲○○受有損害，又丙○○係陸續以電子郵件
    寄送虛偽之期貨買賣獲利結算報表，假意表示如數操作，績
    效良好，獲利豐厚，造成甲○○不疑有詐，陸續加碼投資；
    且丙○○復基於同上之非法擅自經營期貨經理事業之故意及
    各別之意圖為自己不法所有之犯意，以上開手法先後詐騙甲○○，使甲○○陷於錯誤，分別於如附表編號5至12所示匯
    款日期，遭騙交付如附表編號5至12所示之金錢予丙○○，
    受有損害（上開12筆金錢均由甲○○匯款至丙○○之國泰世
    華商業銀行高雄分行帳號000000000000號帳戶內）；且丙○○復以上開手法誆騙甲○○之友人丁○○，致使丁○○亦陷
    於錯誤，乃於95年7月31日，匯款46萬5000元至丙○○之上
    開國泰世華商業銀行高雄分行帳戶內，再於95年年10月14日
    ，透過甲○○匯款44萬元至丙○○之上開帳戶內，分別交付
    金錢予丙○○。甲○○及丁○○因此以上開款項作為委託丙○○代為操作台指期貨交易之投資款，而丙○○即擅自代為
    他人操作台指期貨交易，先後將上開款項，其中部分存入以
    其名義在寶來曼氏期貨股份有限公司、群益期貨股份有限公
    司開設之期貨相關帳戶，自95年3月間起96年3月間止，為甲○○及丁○○代為操作台指期貨交易，以此方式非法經營期
    貨經理事業，其餘部分款項則用以投資汽車旅館及償還債務
    ；又其中，丙○○為取信甲○○及丁○○，乃陸續以電子郵
    件寄出虛偽編造之期貨買賣獲利結算報表，以示確有投資及
    獲利，使甲○○及丁○○不疑有詐，而為上開之陸續加碼投
    資，受有損害。嗣因丙○○無法如期發放現金紅利，且供作
    紅利擔保之支票亦陸續跳票，逃逸無蹤，避不見面，甲○○
    及丁○○始查知丙○○並未將上開款項如數從事期貨買賣，
    又上開電子郵件之期貨買賣獲利結算報表實係虛偽，至此甲○○、丁○○始悉受騙。
二、案經丁○○訴由高雄市政府警察局刑警大隊報告臺灣臺南地
    方法院檢察署檢察官及甲○○訴由臺灣臺南地方法院檢察署
    檢察官偵辦起訴。
    理  由
一、本件係經被告丙○○於準備程序當庭表示認罪，而經本院合
    議庭裁定由受命法官獨任以簡式審判程序審理，則依據刑事
    訴訟法第273條之2、同法第159條第2項之規定，不適用傳聞
    法則有關限制證據能力之相關規定，合先敘明。
二、訊據被告丙○○對於上開犯罪事實承認不諱（見本院卷第18
    、67頁），並有證人即被害人甲○○、丁○○於警詢時及偵
    審中之證述可憑，復有國內匯款申請書影本10紙、甲○○之
    中國國際商業銀行存簿交易明細表註記網路轉帳資料2紙與
    交易明細影本1份、期貨交易紀錄報表之電子郵件、寶來曼
    氏期貨股份有限公司97年3月25日（97）寶期函字第069 號
    函及附件、群益期貨股份有限公司97年6月2日（97）群期字
    第047號函及附件、97年6月2日（97）群期字第047號函及附
    件、票據及退票理由單附卷堪佐，足見被告之自白與事實相
    符，應可採信。至於被告前於偵查中及本院準備程序中所辯
    稱證人甲○○及丁○○交付上開款項乃屬借貸云云（見本院
    卷第14頁），因與上開事證不符，且被告與證人2人間之該
    等金錢往來如係借貸，則被告應無以大量之電子郵件，向證
    人報告自己從事期貨交易之損益結果之必要，故本件金錢往
    來並非借貸性質，被告該等辯解並無可採，附為說明。是本
    件事證明確，被告上開犯行洵堪認定，應依法論科。
三、查被告上開連續詐欺取財行為（即如附表編號1至4所示之詐
    欺取財部分，詳後）後，刑法業於94年2月2日修正公布部分
    條文，並於95年7月1日施行。依修正後刑法第2條第1項規定
    ：「行為後法律有變更者，適用行為時之法律。但行為後之
    法律有利於行為人者，適用最有利於行為人之法律。」，此
    條規定與刑法第1條罪刑法定主義契合，係規範行為後法律
    變更所生新舊法律比較適用之準據，是刑法第二條本身雖經
    修正，尚無比較新舊法之問題，應一律適用裁判時之現行刑
    法第2條，以決定適用之刑罰法律。茲就本件有關新舊法比
    較部分論述如下：
  (一)刑法分則編各罪所定罰金之貨幣單位原為銀元，且依修正前
    刑法第33條第5款規定，罰金刑為銀元1元以上，而有關罰金
    倍數之調整及銀元與新臺幣之折算標準，則定有「罰金罰鍰
    提高標準條例（現已廢止）」及「現行法規所定貨幣單位折
    算新臺幣條例」，除罰金以1元銀元折算3元新臺幣外，並將
    72年6月26日以前修正之刑法部分條文罰金數額提高2至10倍
    ，其後修正者則不再提高倍數；嗣修正後刑法第33條第5款
    則將罰金刑提高為新臺幣1千元以上，並以百元計算之，且
    因刑法第33條第5款所定罰金貨幣單位既已改為新臺幣，刑
    法分則編各罪所定罰金之貨幣單位亦應配合修正為新臺幣，
    且考量刑法修正施行後，不再適用「現行法規所定貨幣單位
    折算新臺幣條例」，為使刑法分則編各罪所定罰金之最高數
    額與刑法修正前趨於一致，爰增訂刑法施行法第1條之1規定
    ，將刑法分則編各罪所定罰金之貨幣單位均改為新臺幣，並
    將72年6月26日以前修正之刑法部分條文罰金數額提高為30
    倍，其後修正者則提高為3倍。是以刑法分則編各罪所定罰
    金刑之最高數額，於上開規定修正後仍屬一致，並無不同；
    但其罰金刑之最低數額，修正前1元銀元以上之規定，經配
    合修正前罰金罰鍰提高標準條例第2條（現已刪除）規定，
    就其原定數額提高為10倍，再經折算，即為新臺幣30元，因
    修正後已提高為新臺幣1千元以上，自以修正前之規定較為
    有利。
  (二)被告如附表編號1至4所示之詐欺取財行為時之刑法第56條規
    定：「連續數行為而犯同一之罪名者，以一罪論。但得加重
    其刑至二分之一。」；至被告如附表編號1至4所示之詐欺取
    財行為後上開法條則已刪除。該項刪除雖非犯罪構成要件之
    變更，但已影響行為人刑罰之法律效果，自屬法律有所變更
    ，而有比較新舊法之必要。被告如附表編號1至4所示之連續
    詐欺取財犯行（詳後），若依舊法規定，僅以一罪論，若依
    新法，則須分論併罰，經比較新、舊法之結果，應以被告如
    附表編號1至4所示之行為時之舊法較有利於被告。
  (三)關於加減例部分：修正前刑法第68條規定：拘役或罰金加減
    者，僅加減其最高度；新修正刑法第67條則規定：有期徒刑
    或罰金加減者，其最高度及最低度同加減之；新法修正，罰
    金最低度同時加重之，使法官量刑範圍受到減縮，行為人將
    受到較舊法罰金最低度較高之刑罰，行為人受處罰之實質內
    涵顯有變更，屬於法律變更，自應比較新舊法，適用最有利
    行為人之舊法。
  (四)綜上，舊法關於連續犯及罰金規定，較有利於被告，衡諸整
    體統合比較結果及不得割裂適用法律之原則，應依刑法第2
    條第1項前段之規定，適用修正前刑法之規定予以處斷。
四、(一)又台指期貨交易屬期貨交易之一種，任何人以收取佣金或
    手續費等方式代他人操作，係屬從事期貨交易之經理事業，
    本件被告未向主管機關申請許可並發給許可證照，而擅自接
    受委託收取佣金代他人操作台指期貨交易，其行為已違反期
    貨交易法第82條第1項規定，自應負同法第112條第5款之刑
    責；核被告丙○○所為，係犯刑法第339條第1項之詐欺取財
    罪、期貨交易法第112條第5款之非法經營期貨經理事業罪。
    按想像競合犯、牽連犯或連續犯之裁判上一罪，倘遇有競合
    時，如行為人之數行為所犯數罪，具有連續關係，又有想像
    競合或牽連關係之重疊法律現象，則連續犯罪之一部，既與
    他罪競合或牽連，自應包括的先將全部之連續各行為論以一
    罪，再按想像競合或牽連犯之例，從一重處斷，不得以數罪
    併合處罰之（最高法院91年度臺上字第4151號、93年度臺上
    字第1691號裁判參照），被告上開如附表編號1至4所示之詐
    欺取財犯行，發生在95年7月1日修正公佈施行之新刑法前，
    且時間緊接、方法雷同，觸犯構成要件相同之罪名，顯係基
    於概括之犯意為之，為連續犯，應依修正前刑法第56條之規
    定論以一罪並加重其刑。被告所為如附表編號1至4所示連續
    詐欺取財罪，與如附表編號5至12所示詐欺取財、證人丁○○遭被告詐欺取財各罪，係分別於刑法修正施行前、後所為
    ，又刑法修正後已刪除關於連續犯論以一罪規定之適用，則
    被告所犯此等各罪，自應分論併罰（刑法第56條連續犯之規
    定業經刪除，而連續數行為而犯同一之罪名，部分之數行為
    ，發生在新法施行前者，新法施行後，該部分適用最有利於
    行為人之法律，若其中部分之一行為或數行為，發生在新法
    施行後者，該部分不能論以連續犯，最高法院95年第8次刑
    事庭會議決議意旨參照）。起訴書認被告本件先後多次詐欺
    取財犯行係成立連續詐欺取財罪，尚有未洽。另按期貨交易
    法第112條第5款所稱之擅自「經營期貨信託事業」、「期貨
    經理事業」、「期貨顧問事業」或「其他期貨服務事業」云
    者，就其經營事業行為之性質而言，均含有多次性與反覆性
    ，故如行為人基於經營同一事業之目的，在同一時期內多次
    或反覆經營上述事業之行為，似應僅成立單純一罪（最高法
    院91年度臺上字第7241號裁判要旨參照），檢察官雖未就被
    告所犯期貨交易法第112條第5款之罪提起公訴，惟此部分與
    被告經起訴成罪之犯罪事實，既有想像競合犯之裁判上一罪
    關係，為起訴效力所及，本院自得併予審判，且本院業於審
    理中當庭告知被告觸犯期貨交易法第112條第5款罪名（見本
    院卷第40、57頁），附為說明。被告所犯上開期貨交易法第
    112條第5款之罪，與被告所犯上連續詐欺取財罪、詐欺取財
    罪間，均有想像競合犯之裁判上一罪關係，應依現行刑法第
    55條前段規定，從法定刑較重之期貨交易法第112條第5款之
    罪處斷（修正後刑法第55條但書之規定，為法理之明文化，
    非屬法律之變更，不生比較適用之問題）。(二)爰審酌被告貪
    圖金錢，竟以詐騙手法誆矇告訴人，牟取金錢，詐欺之期間
    不短，告訴人損失款項之數額，被告詐欺所得頗多，又被告
    犯後承認犯行，被告之犯罪動機、所生危害及其與被害人間
    之關係，暨被告品行、生活狀況及年齡等一切情狀，量處如
    主文所示之刑，以示懲儆。末查本件被告犯罪時間雖在96年
    4月24日以前，惟其所犯罪名經宣告之刑已逾有期徒刑1年6
    月，依中華民國96年罪犯減刑條例第3條第1項規定不在減刑
    之列，併予敘明。
據上論斷，應依刑事訴訟法第273條之1第1項、第299條第1項前
段，期貨交易法第112條第5款，刑法第2條第1項前段、第11條前
段、第56條（修正前）、第339條第1項、第55項前段，刑法施行
法第1條之1第1項、第2項前段，判決如主文。
本案經檢察官乙○○到庭執行職務
中    華    民    國    98    年    6     月    26    日
                  刑事第十庭    法  官  盧鳳田
以上正本證明與原本無異。
如不服本判決應於收受本判決後10日內向本院提出上訴書狀，並
應敘述具體理由。其未敘述上訴理由者，應於上訴期間屆滿後20
日內向本院補提理由書狀（均須按他造當事人之人數附繕本）「
切勿逕送上級法院」。
                                書記官  黃憶筑
中    華    民    國    98    年    6     月    26    日
附錄本案論罪科刑法條全文：
期貨交易法第112條：
有下列情事之一者，處七年以下有期徒刑，得併科新臺幣三百萬
元以下罰金：
五、未經許可，擅自經營期貨信託事業、期貨經理事業、期貨顧
    問事業或其他期貨服務事業者。
刑法第339條第1項：
意圖為自己或第三人不法之所有，以詐術使人將本人或第三人之
物交付者，處5年以下有期徒刑、拘役或科或併科1千元以下罰金
。
附表：（新臺幣）
┌──┬─────┬──────┬─────────────────┐
│編號│匯款日期  │交付金額    │匯款憑證（備註）                  │
├──┼─────┼──────┼─────────────────┤
│1   │95.03.30  │50萬元      │國內匯款申請書影本（見交查第1168  │
│    │          │            │號卷第23頁）                      │
├──┼─────┼──────┼─────────────────┤
│2   │95.04.18  │97萬7000元  │國內匯款申請書影本（見交查第1168  │
│    │          │            │號卷第23頁）                      │
├──┼─────┼──────┼─────────────────┤
│3   │95.05.02  │83萬5000元  │國內匯款申請書影本（見交查第1168號│
│    │          │            │卷第24頁）                        │
├──┼─────┼──────┼─────────────────┤
│4   │95.06.16  │70萬元      │國內匯款申請書影本（見交查第1168號│
│    │          │            │卷第25頁）                        │
├──┼─────┼──────┼─────────────────┤
│5   │95.09.01  │134萬5000元 │國內匯款申請書影本（見交查第1168號│
│    │          │            │卷第26頁）                        │
├──┼─────┼──────┼─────────────────┤
│6   │95.09.18  │139萬5000元 │國內匯款申請書影本（見交查第1168號│
│    │          │            │卷第26頁）                        │
├──┼─────┼──────┼─────────────────┤
│7   │95.10.14  │83萬元      │國內匯款申請書影本（見交查第1168號│
│    │          │            │卷第27頁）                        │
├──┼─────┼──────┼─────────────────┤
│8   │95.10.16  │10萬元      │國內匯款申請書影本（見交查第1168號│
│    │          │            │卷第27頁）                        │
├──┼─────┼──────┼─────────────────┤
│9   │95.12.01  │118萬5000元 │存簿交易明細表影本（自甲○○所有之│
│    │          │            │中國國際商業銀行帳號000-00000-0號 │
│    │          │            │帳戶匯款至丙○○之上開國泰世華銀行│
│    │          │            │高雄分行帳戶內，見交查第1168號卷第│
│    │          │            │28頁）                            │
├──┼─────┼──────┼─────────────────┤
│10  │96.01.02  │8萬5000元   │存簿交易明細表影本（見交查第1168號│
│    │          │            │卷第29頁，餘同編號8）             │
├──┼─────┼──────┼─────────────────┤
│11  │96.01.10  │23萬7000元  │國內匯款申請書影本（見交查第1168號│
│    │          │            │卷第30頁）                        │
├──┼─────┼──────┼─────────────────┤
│12  │96.02.06  │37萬元      │國內匯款申請書影本（見交查第1168號│
│    │          │            │卷第30頁）                        │
└──┴─────┴──────┴─────────────────┘


司法院資訊處製作；財團法人民間司法改革基金會備份。
